【裁判字號】    96,家抗,62
【裁判日期】    970118
【裁判案由】    選任遺產管理人
【裁判全文】
臺灣高雄地方法院民事裁定              96年度家抗字第62號
抗  告  人  財政部國有財產局臺灣南區辦事處
法定代理人  乙○○
相  對  人  國泰人壽保險股份有限公司
法定代理人  丙○○
上列抗告人因與相對人間聲請選任遺產管理人事件，對於民國96
年7 月26日本院96年度財管字第79號所為第一審所為裁定不服提
起抗告，本院管轄第二審合議庭裁定如下：
    主    文
抗告駁回。
抗告程序費用新台幣壹仟元由抗告人負擔。
    理    由
一、抗告意旨略以：相對人因被繼承人甲○○於民國95年12月2
    日死亡，遺有財產，然其繼承人均已拋棄繼承權，其與被繼
    承人甲○○尚有借款債務待清償，為便於處理相關債務清償
    及強制執行事宜，因本件合法繼承人尚且拋棄繼承，足認被
    繼承人之遺債大於遺產，抗告人不適宜擔任本件遺產管理人
    。又法律未規定抗告人為「無人承認之繼承」之唯一遺產管
    理人，亦未規定繼承人拋棄繼承權後不得擔任被繼承人之遺
    產管理人。依司法院74年10月15日（74）院台廳一字第0578
    6 號函示：「嗣後各地方法院受理有關無人承認繼承遺產管
    理事件時，先順序繼承人均拋棄繼承，其次順序繼承人有無
    不明而應准用關於無人承認繼承之規定時，應先審核可否依
    民法第1177條規定選定遺產管理人。如無法選定遺產管理人
    者，因此類拋棄繼承事件，多屬遺債大於遺產，形同破產，
    儘量避免選任國有財產局為遺產管理人。」等語。又民法第
    1185條規定：「第1178條所定期限屆滿，無繼承人承認繼承
    時，其遺產於清償債權並交付遺贈物後，如有剩餘，歸屬國
    庫。」，而本案極可能屬於遺債大於遺產，日後恐無遺產歸
    屬國庫，且抗告人係國有財產之管理機關，綜理國產事務，
    執行事務預算為全國人民納稅所得，倘顯無財產可歸屬國庫
    ，即應避免選任抗告人為遺產管理人，乃司法院前揭函釋精
    神所在，是原裁定之選任實有不當。又現行法令對已拋棄繼
    承之繼承人並無不得擔任遺產管理人之規定，而本件繼承人
    之繼承人拋棄繼承，足認被繼承人之債務大於遺產之虞。且
    現行法律為規定抗告人為「無人承認之繼承」之唯一遺產管
    理人，亦未規定繼承人拋棄繼承權後不得擔任被繼承人之遺
    產管理人。又抗告人係國有財產機關，若選任抗告人為遺產
    管理人，則抗告人為其管理遺產、處理債務等問題，期間所
    耗費之人力、時間難以金錢衡量；且管理期間所需相關處理
    費用亦由國庫代為墊付，而結果若其遺產不足清償遺債，不
    僅國庫利益受損，更造成浪費國家資源於特定人之不公現象
    ，為此故請求廢棄原裁定等語。
二、按繼承開始時，繼承人之有無不明者，由親屬會議於1 個月
    內選定遺產管理人，並將繼承開始及選定遺產管理人之事由
    ，向法院報明；親屬會議依前條規定為報明後，法院應依公
    示催告程序，定6 個月以上之期限，公告繼承人，命其於期
    限內承認繼承；又無親屬會議或親屬會議未於前條所定期限
    內選定遺產管理人者，利害關係人或檢察官，得聲請法院選
    任遺產管理人，並由法院依前項規定為公示催告，民法第11
    77條、第1178條分別定有明文。次民法第1177條之立法理由
    遺產管理人之指定，旨在維護公益及被繼承人債權人之利益
    ，顯非以遺產管理人管理遺產是否有實質利益為考量，參以
    非訟事件法第149 條第3 項規定，法院所選任之遺產管理人
    得由自然人、公務機關任之，本條規定之修法理由為無人承
    認繼承之遺產清理完畢後，如有賸餘，應歸屬國庫，而國有
    財產向由公務機關擔任管理人，故除自然人外，亦得選任適
    當之公務機關任之。是以若審酌被繼承人確無繼承人，基於
    被繼承人遺產最後終將歸國庫所有之考量，並審認某公務機
    關具有管理遺產之客觀公正性及地緣關係之便利性，指定該
    公務機關為被繼承人之遺產管理人，即無不當之處，合先敘
    明。
三、經查：
  (一)本件相對人於原審時主張：被繼承人甲○○（女，54年10月
    19日生，生前最後設籍高雄市○○區○○街31號）以坐落高
    雄市○○區○○段0000-0000 地號土地及地上建物即門牌號
    碼高雄市○○區○○路108 之1 號7 樓各一筆不動產為借款
    擔保，於91年2 月20日向聲請人借款合計新臺幣（下同）19
    0 萬元，惟被繼承人甲○○於95年12月2 日死亡，遺有前開
    不動產之遺產，其現有遺產繼承人皆依法拋棄繼承，致被繼
    承人之遺產無人繼承，亦不能依民法第1177條選定遺產管理
    人，聲請人為被繼承人甲○○之債權人，為利害關係人，為
    辦理債權清償事務，爰依民法第1178條第2 項規定，為此聲
    請准許指定財政部國有財產局臺灣南區辦事處為被繼承人甲
    ○○之遺產管理人，負責處理遺產之一切事宜等語。並提出
    被繼承人暨繼承人戶籍謄本、繼承系統表、借據影本、不動
    產附表暨登記簿謄本、台灣高雄地方法院95繼3150字第2711
    8 號民事庭函影本、台灣高雄地方法院96繼8 字第23012 號
    民事庭函影本為證，經原審選任抗告人為被繼承人甲○○之
    遺產管理人，自非無據。
  (二)查被繼承人甲○○於95年12月2 日死亡，遺留有前述遺產，
    既有相對人提出之除戶謄本1 份、土地登記謄本影本、建物
    登記謄本1 份等資料為證（見原審卷第5 頁、第10頁至第21
    頁），且其繼承人均已拋棄繼承，除據相對人提出之繼承系
    統表1 份在卷可稽（見本院卷第8 頁），並經原審調閱本院
    95年度繼字第3150號及96年度繼字第8 號拋棄繼承權事件全
    卷查核無誤，自堪信屬實。又依上開除戶謄本及拋棄繼承卷
    宗內容，被繼承人與其配偶陳明祥僅生育子女陳威宇、陳威
    行二人，但均已拋棄繼承，而被繼承人父母李格森及李謝錦
    花，以及尚存之胞妹李秀麗、李秀豔、李秀齡，胞弟李秀雄
    及李秀崑等7 人皆已拋棄繼承，足認被繼承人之配偶、子女
    、父母及同胞弟妹均應不願再與被繼承人甲○○之遺產有何
    糾葛，而無意願擔任遺產管理人甚明。
  (三)次查，抗告人為國家管理財產之機關，如本件遺產經清償債
    務後尚有剩餘，依民法第1185條規定，應歸屬國庫，是本件
    遺產管理即具公益性質，國庫對甲○○之遺產仍可能具有期
    待利益，由抗告人為遺產管理人，應屬適當，抗告人自不得
    在未經實際管理前，恣意臆測被繼承人甲○○負債必然會超
    過其遺產，或其必須墊付之管理費用將來無法請求返還，而
    拒絕擔任遺產管理人。抑且，本件相對人提出上開不動產近
    期重估價格仍有222 萬元，而本件被繼承人尚有債務餘額為
    175 萬元，有相對人提出之民事答辯狀及不動產鑑價報告書
    各一份在卷可稽（見本件卷第17頁至第23頁），且抗告人對
    於上開財產資料亦不爭執（見本件卷第29頁），故本件是否
    被繼承人之債務是否有大於遺產之虞，即非無疑；再者抗告
    人若擔任遺產管理人，關於由抗告人代墊之遺產管理費用，
    解釋上得類推適用破產法第97條規定應先於遺產之債權，隨
    時由遺產清償之，又依遺產及贈與稅法第17條第1 項第11款
    規定管理遺產之直接必要費用，應自遺產總額中扣除，免徵
    遺產稅，是遺產管理人所代墊之遺產管理費用，仍可自遺產
    中優先受償，遺產管理人依民法第1183條規定亦可請求遺產
    管理之報酬，是以，將不因抗告人管理遺產而有浪費國家資
    源或造成國庫損害之情形，抗告人此部份之主張，亦難遽採
    。且抗告人為政府機關，與被繼承人甲○○間無利害關係，
    應有相當之專業能力足以勝任管理職務，基此，抗告人仍為
    較適當之遺產管理人，原審選任抗告人為被繼承人甲○○之
    遺產管理人，核無不合。至司法院前開函文，僅表明儘量不
    宜選任抗告人為遺產管理人，以供法院斟酌，非謂不得選任
    抗告人為遺產管理人，抗告人不得執為拒絕擔任遺產管理人
    之依據。綜上，原審選任抗告人為甲○○之遺產管理人，尚
    屬適當，抗告意旨認原裁定不當，求予廢棄，即無理由，應
    予駁回。
四、據上論結，本件抗告為無理由，依非訟事件法第21條第2 項
    、第24條第1 項、第46條、民事訴訟法第495 條之1 第1 項
    、第449 條第1 項、第95條、第78條，裁定如主文。
中    華    民    國    97    年    1     月    18    日
                  家事法庭  審判長法  官  郭慧珊
                                  法  官  楊國煜
                                  法  官  林建鼎
上正本係照原本作成。
如不服本裁定應於送達後10日內向本院提出再抗告狀，並繳納再
抗告費新臺幣一千元。
再為抗告應以適用法規顯有錯誤為理由，並經本院之許可，該許
可以原裁定所涉及之法律見解具有原則上之重要性者為限。
中    華    民    國    97    年    1     月    18    日
                                  書記官  洪敏芳


司法院資訊處製作；財團法人民間司法改革基金會備份。
